臺灣高等法院刑事判決　　　　　　　　　　　　　九十一年度上訴字第一八四二號
　　上　訴　人
　　即　被　告　丁○○
　　指定辯護人　本院甲○辯護人
右上訴人因強盜案件，不服臺灣臺北地方法院八十九年度訴字第一一二九號，中華民
國九十一年五月二十一日第一審判決（起訴案號：臺灣臺北地方法院檢察署八十九年
度偵字第一三六二七號）提起上訴，本院判決如左：
    主  文
上訴駁回。
    事  實
一、丁○○前曾有多次竊盜前科，於民國八十八年間因夜間侵入住宅竊取畫眉鳥等案
    件，經台灣台北地方法院於八十九年二月十七日判處有期徒刑八月，於上訴期間
    （該案於八十九年五月三十一日經本院判決有期徒刑八月確定），仍不知悔改，
    竟意圖為自己不法之所有，於八十九年四月十日上午九時許，在台北市○○街一
    ０九號戊○○所經營之鳥園前，趁戊○○不及防備之際，徒手奪取戊○○所有吊
    掛於該鳥園前等待出售之畫眉鳥一隻及鳥籠一個，戊○○當場追呼，丁○○隨即
    欲騎乘事先未熄火之車號ＦＬＨ－八００號機車離去，經戊○○至該機車前予以
    攔阻，丁○○為防護贓物、脫免逮捕而欲駛離，竟當場以機車衝撞戊○○而施以
    強暴行為，致戊○○倒地暈眩，受有左上肢外傷之傷害，丁○○仍急於脫離現場
    ，拾起前揭鳥籠、畫眉鳥欲離去，適有路人乙○○、丙○○騎乘機車路過該處，
    見狀下車阻止，始將丁○○制止，嗣警方人員趕至終逮捕丁○○。
二、案經戊○○訴由台北市政府警察局信義分局報請臺灣臺北地方法院檢察署檢察官
    偵查起訴。
    理  由
一、認定被告犯罪事實所憑之證據及理由：
    (一)右揭事實，迭據告訴人戊○○指證明確：該畫眉鳥一隻及鳥籠一個是掛在店裡
      ，伊全程看到係遭被告搶走的，伊有叫被告，並追呼「小偷」，跑出去阻止被
      告，伊跑出去追被告，跑在其機車手把邊，要擋住被告，稱：「你偷我小鳥，
      搶我的小鳥」，被告的機車沒有熄火，伊站在機車前面抓住機車，被告要跑，
      結果被告以機車將伊面對面撞倒，伊倒下來後就去醫院。當時救護車送至醫院
      ，當時其已昏迷，是由兩位兄弟（即證人乙○○、丙○○）來解救等語明確（
      見原審卷第二０九至二一四頁）。告訴人戊○○於八十九年四月十日所作之警
      訊筆錄亦記載其身心受傷不適而於福德街一０九號福德鳥園製作警訊筆錄，有
      該筆錄在卷可參（見第七五二五號偵查卷第八頁）。揆此，告訴人對被告如何
      施以奪取鳥籠等之行為全程目睹且立即追呼而上，足徵被告確係趁戊○○原不
      及防備之際奪取系爭鳥籠等之行為，至為顯明。
    (二)上情並經現場目擊證人乙○○、丙○○於警訊、偵查及本院調查中證述：當時
      丙○○以機車搭載乙○○，路經台北市○○街，還沒有到達鳥園時，看到有一
      男（經指認係被告）一女（即戊○○）在拉扯，當時被告騎在發動的機車上，
      戊○○在旁邊抓被告的右手不讓其離開，後來伊等之機車經過被告旁邊，看到
      被告硬要騎機車離開，戊○○擋在機車前面阻其去路，雙方還是有在拉扯，但
      被告想要離開，被告以機車往前推戊○○，就撞倒戊○○，伊二人是在戊○○
      倒地之後才一起下車立即將被告制服，當時鳥籠已經放置在被告機車的腳踏板
      上。在被告與戊○○拉扯過程中，被告機車起步時有走一小段，但是戊○○還
      是一直拉被告，戊○○確實是因為遭被告的機車撞到後倒在機車旁邊等語屬實
      （見第七五二五號偵查卷第十、十一頁，一三六二七號偵查卷九頁背面，本院
      卷第五十一至五十三頁）。
    (三)徵之上訴人即被告丁○○於警訊中坦承因趁店方不注意取走鳥籠及其內之畫眉
      鳥被店主戊○○追到並阻擋其去路，當時因慌忙要騎走怕被抓，即衝撞戊○○
      等語無訛（見第七五二五號偵查卷第五頁背面，本院卷第三十六頁）。
    (四)並有鳥籠照片、台北市立忠孝醫院驗傷診斷書、贓物認領保管單等件在卷可稽
     （見第七五二五號偵查卷第四、十三、十四頁）。
    (五)按刑法第三百二十九條之準強盜罪以竊盜或搶奪，因防護贓物、脫免逮捕或湮
      滅罪證而當場施強暴脅迫為要件，是行為人主、客觀上須以實施強暴脅迫為手
      段，以達防護贓物、脫免逮捕或湮滅罪證之目的，始屬相當，如欠缺此項手段
      、目的關係，即難以本罪相繩（最高法院八十八年度台上字第二一八三號判決
      參照），綜右(一)至(四)，被告先前之搶奪行為經被害人戊○○發現後，被告為圖
      防護贓物脫免逮捕之目的，乃當場施以機車衝撞被害人之強暴方式欲逃逸現場
      ，其所為核與上旨準強盜罪之構成要件相當，是以被告搶奪後因防護贓物、脫
      免逮捕而施強暴行為，應可認定。
二、本院對被告辯解之判斷：
    (一)訊據被告丁○○雖坦承有竊取畫眉鳥一隻及鳥籠一個，並壓傷被害人，惟矢口
      否認涉有準強盜犯行，辯稱：畫眉鳥及鳥籠並非行搶而得，伊亦非故意要撞被
      害人，是被害人倒在機車前，詳細情形其已不復記憶，其有精神上之疾病，當
      天有吃藥，不知自己之行為。
    (二)惟查：
      1.被告辯稱並無行搶，亦非故意衝撞被害人一節：
        查被告確係趁被害人戊○○不及防備之際搶走畫眉鳥及鳥籠等情，為告訴人
        戊○○指證明確，並經本院認定理由如前一－(一)所述；再被告供承：伊有聽
        見被害人喊小偷，伊怕被抓想要儘快離開現場，被害人抓住伊左手不讓伊離
        開，伊上機車後且遭被害人阻擋，伊應該有撞到被害人等語（見本院卷第三
        十六、三十七頁），佐之證人乙○○、丙○○上開證述內容，顯見被害人戊○○見被告於行搶後欲逃離現場乃擋立被告機車前面阻其去路，被害人以此
        方法阻其離去之意圖甚為明顯，被告仍圖強將機車駛離，且於是時若非將被
        害人撞倒顯無法達逃逸之目的，被告有為防護贓物脫免逮捕施以強暴之事實
        至為明確，所辯自非可採。
      2.被告另辯稱其患有精神疾病，而不復記憶一節：
        (1)經原審函請台北市立療養院鑑定結果，被告係「多重物質依賴」者，惟其
          雖可能因飲酒且服用大量安眠藥物或抗焦慮劑而導致精神障礙，惟依其行
          為前尚能騎乘機車安全抵達戊○○所經營之鳥園判斷，其行為時之精神狀
          態應尚未達精神耗弱或心神喪失之程度，有台北市立療養院九十一年四月
          二十五日北市療成字第０九一三０三三０三００號函在卷可參（見原審卷
          第一九九頁）。
        (2)且查，被告前因涉夜間侵入住宅竊取畫眉鳥等竊盜案件，於台灣台北地方
          法院八十九年度易字第一三八號案件（本院八十九年度上易字第一五二五
          號），亦辯稱伊有吃藥，所作的事均不記憶云云，惟被告於該案被捕之後
          ，猶以記誦之電話號碼向具保人電請代辦交保手續，且被告於案發之際，
          猶在犯所向事主謊稱伊借廁所小便等事實，經判決認定被告於犯罪時，神
          智清明，並無精神耗弱，或心神喪失之情形，經該案判決可參（見一三六
          二七號偵查卷二、三頁），則被告屢以精神狀態作為辯稱事由，空言以有
          精神疾病而不復記憶云云，係屬卸責之詞，並不足採，本件事證明確，被
          告犯行洵堪認定。
三、論罪之理由：
    (一)核被告所為係犯刑法第三百二十九條、第三百二十八條第一項準強盜罪。
    (二)被告行為後刑法第三百二十八條於九十一年一月三十日修正公布，同年二月一
      日施行，原刑法第三百二十八條第一項強盜罪法定刑為三年以上十年以下有期
      徒刑業經修正法定刑為五年以上有期徒刑，是被告行為後刑法第三百二十八條
      第一項已有變更，比較新舊法之結果，以行為時即修正前刑法第三百二十八條
      第一項規定有利於被告，應適用有利於被告之行為時法。
    (三)起訴書雖認被告係竊盜後因防護贓物、脫免逮捕，當場施以強暴脅迫，惟查，
      被告係搶奪後因防護贓物、脫免逮捕，當場施以強暴，業如前述，並經公訴人
      於原審當庭變更起訴犯罪事實（見原審卷第二一五頁），且經原審及本院當庭
      諭知應變更為搶奪後，因防護贓物、脫免逮捕，當場施以強暴，起訴書所載容
      有未洽，併此敘明。
    (四)公訴意旨另認被告所為另涉有傷害罪嫌，惟刑法第三百二十九條準強盜罪本以
      強暴、脅迫為構成要件，其因而致普通傷害，乃強暴、脅迫之當然結果，除另
      有傷害故意外，仍只成立該條之罪，無同法第二百七十七條第一項之適用（最
      高法院三十年度上字第三七○一號判例參照）。查被告於防護贓物、脫免逮捕
      時，雖因而致告訴人受如上述之普通傷害，然此僅係被告為達防護贓物、脫免
      逮捕之騎乘機車離去之目的所致，業如前述，當為強暴行為之當然結果，尚難
      認被告另有傷害之犯意，自無庸再論以傷害罪，此部分原應為無罪之諭知，惟
      公訴意旨認此部分與前揭有罪部分有牽連犯之裁判上一罪之關係，爰不另為無
      罪之諭知，附此敘明。
    (五)原審以被告罪證明確，審酌被告正值壯年，不思正途，有多次竊盜前科，甫因
      竊盜罪經台灣台北地方法院判處有期徒刑八月在案，猶不思悛悔，而為本件準
      強盜犯行，犯後復飾詞掩飾，被害人所受損害之程度及其犯罪目的、動機、手
      段、犯罪所得及公訴人之求刑等一切情狀，適用刑事訴訟法第二百九十九條第
      一項前段，刑法第二條第一項、第三百二十九條、修正前第三百二十八條第一
      項之規定，判處被告有期徒刑五年，認事、用法均無不合，量刑亦屬允當。被
      告仍執前詞否認犯罪並以原審量刑過重為由提起上訴，本院審酌上開各情及被
 告犯行對社會安全造成不安影響程度，認上訴為無理由，應予駁回。
四、適用之法條：
    刑事訴訟法第三百六十八條。
本案經檢察官何明楨到庭執行職務。
中      華      民      國    九十一    年      八      月    二十一    日
                              臺灣高等法院刑事第二十庭
                                  審判長法  官  李  錦  樑
                                        法  官  范  清  銘
                                        法  官  段  景  榕
右正本證明與原本無異。
如不服本判決應於收受送達後十日內向本院提出上訴書狀，其未敘述上訴之理由者並
得於提起上訴後十日內向本院補提理由書（均須按他造當事人之人數附繕本）。
                                        書記官  鐘  麗  芳
中      華      民      國    九十一    年      八      月    二十一    日
附錄：本案論罪科刑法條全文
刑法第三百二十九條
竊盜或搶奪，因防護贓物、脫免逮捕或湮滅罪證，而當場施以強暴、脅迫者、以強盜
論。
刑法第三百二十八條
意圖為自己或第三人不法之所有，以強暴、脅迫、藥劑、催眠術或他法，至使不能抗
拒，而取他人之物或使其交付者，為強盜罪，處三年以上十年以下有期徒刑。
以前項方法得財產上不法之利益或使第三人得之者，亦同。
犯強盜罪因而致人於死者，處死刑或無期徒刑，致重傷者，處無期徒刑或七年以上有
期徒刑。
第一項及第二項之未遂遂犯罰之。
預備犯強盜罪者，處一年以下有期徒刑、拘役或三百元以下罰金。
